【裁判字號】    94,交上易,34
【裁判日期】    950227
【裁判案由】    過失致死
【裁判全文】
臺灣高等法院高雄分院刑事判決        94年度交上易字第34號
上  訴  人  臺灣高雄地方法院檢察署檢察官
被      告  甲○○
選任辯護人  柯尊仁  律師
上列上訴人因被告過失致死案件，不服臺灣高雄地方法院93年度
交易字第49號中華民國94年4月20日第一審判決（起訴案號：臺
灣高雄地方法院檢察署92年度偵字第23190 號），提起上訴，本
院判決如下：
    主  文
原判決撤銷。
甲○○因過失致人於死，處有期徒刑陸月，如易科罰金以佰元
折算壹日。
    事  實
一、甲○○領有重型機車駕駛執照，於民國92年10月21日10時54
    分許，駕駛車牌號碼XIJ －703 號重型機車，沿高雄市新興
    區○○○路由東往西方向行駛，途經高雄市新興區○○○路
    356 號前時，應注意車前狀況，超車時應與前行車保持半公
    尺以上間隔，並隨時採取必要之安全措施，而依當時情形，
    日間天氣晴朗，視距良好，路面無缺陷亦無障礙物等情狀，
    依其智識、能力均無不能注意之情形，甲○○竟疏於注意車
    前狀況，適有李郭幸所騎乘之腳踏車同向在前，原行駛於慢
    車道外側停車格內，向左進入慢車道時亦未注意後方來車，
    ，致二車互相擦撞後，兩人均分別倒地受傷，嗣李郭幸因腦
    挫傷、腦腔出血等傷害，經送高雄市立聯合醫院急救後，延
    至同年月28日下午3 時許因顱內出血不治而宣告死亡。
二、案經高雄市政府警察局新興分局移送臺灣高雄地方法院檢察
    署檢察官偵查起訴。
    理  由
一、訊據被告甲○○矢口否認有前揭犯罪事實，並辯稱伊不記得
    車禍發生情形，也不知為何倒在現場，伊未撞及被害人，伊
    醒來時已在醫院，僅記得車禍前後的事情，對於車禍當時完
    全沒有記憶云云。
二、然查：
    (一)、肇事現場前即高雄市新興區○○○路352 號中國時報高
        雄分社騎樓前架設二具監視錄影機，監視左右慢車道，
        經本院勘驗該監視光碟，左側監視器─被害人腳踏車10
        ：54：43通過監視器所拍攝範圍，10：54：46有二輛機
        車隨後通過，10 ：54 ：51被告機車通過。另右側監視
        器─10：54：45被害人腳踏車通過右側監視器，10：54
        ：47一輛紅色機車在被害人腳踏車之左後，10：54：52
        被告機車從右上角閃過，隨後10:55:08有附近居民一女
        一男2 人跑出來觀看，有本院勘驗筆錄及光碟影片附卷
        可稽。又依光碟顯示被告與被害人二車倒地後，10:55:
        08有一女子自騎樓跑出來觀看，經查該女子即證人乙○
        ○於本院證稱：伊當時在民生一路350 號火鍋店工作，
        我一聽到撞擊聲音，在店裡看見外面有人倒在地上，就
        跑出去，到現場約在10秒鐘內，看到阿嬤（被害人）倒
        在機車與汽車的分隔島旁邊，機車及騎士也都倒在路面
        上，我到的時候他們都還沒有爬起來，當時沒有其他車
        輛倒在旁邊，我到現場當時是認為這兩輛車因碰撞才倒
        地等語明確。足認被告騎乘之機車與被害人騎乘之腳踏
        車於上述時地發生擦撞無訛。
    (二)、肇事現場係在高雄市新興區○○○路356 號前西向慢車
        道上，被告所騎乘機車車頭略朝向西北左倒西向慢車道
        上，前輪距離民生一路西向快慢車道間之安全島北緣3.
        9 公尺，後輪距離該安全島北緣2.8 公尺，該車後方留
        刮地痕長3.5 公尺，刮地痕起始於距離民生一路356 號
        東柱與道路垂直之延伸線6.2 公尺、距離該安全島2.3
        公尺處；而被害人腳踏車頭朝西倒於安全島北緣上，即
        倒在機車左側，腳踏車前輪與機車後平行，二車距離2.
        8 公尺，腳踏車於該安全島北緣水泥邊緣上留下刮痕1
        條長0.9 公尺，該刮痕起始於距離民生一路356 號東柱
        與道路之延伸線9.1 公尺處，業據證人即製作卷附道路
        交通事故現場圖之員警丙○○結證在卷（參見原審94年
        4 月6 日審判筆錄），並有道路交通事故現瑒圖1 份及
        現場照片6 幀在卷足稽，現場除被告之機車及被害人之
        腳踏車倒地外，並無其他車輛倒地痕跡，益見係被告與
        被害人二車發生碰撞而倒地，據此相關位置研判撞擊點
        應在機車倒地刮痕起點前。
    (三)、本院於94年7 月22日現場勘驗所繪現場圖，因未依比例
        尺繪製；又高雄市政府警察局交通警察大隊丙○○於94
        年10月間補提現場圖（本院卷第137 頁）因無二車倒地
        位置；另被告自行依光碟影片繪製之動態現場圖，未經
        本院及告訴人到場比對位置，均不足為論斷依據。本院
        乃於94年11月11日再會同高雄市政府警察局交通警察大
        隊人員丙○○及告訴代理人、被告、辯護人等到現場勘
        驗，依光碟列印照片核對相關車輛現場位置，繪製動態
        現場圖，有該大隊94年12月1 日高市警交五字第094002
        3562號函附現場圖可按。依監視光碟及動態現場圖顯示
        被害人腳踏車之後，有二輛不知名機車經過，接著是被
        告機車經過，隨後被害人與被告二車倒於右監視器鏡頭
        外約6 公尺處。依光碟影片及動態現場圖顯示被害人於
        10:54:41在Ａ1 ，10 :54:47 在Ａ5 ，Ａ1 至Ａ5 距離
        20.5公尺，行進速度每秒約3.41公尺；不知名機車於10
        :54:45 在 甲1 ，10:54:47在甲4 ，甲1 至甲4 距離16
        .3 公 尺，行進速度約每秒8.15公尺；被告於10:54:50
        在Ｂ1 ，10:54:52在Ｂ3 ，Ｂ1 至Ｂ3 距離19.4公尺，
        行進速度每秒約9.7 公尺。而被害人之腳踏車與不知名
        機車最後同時出現在右監視器畫面時間為10:54:47，分
        別在Ａ5 與甲4 位置，當時二車幾近平行且二車間有相
        當間隔，依二車行進速度不可能發生擦撞。而被害人於
        10:54:47通過右監視範圍後，被告之機車於10:54:52亦
        通過右監視器範圍，其間並無其他車輛經過，但二車均
        倒於右監視器外約6 公尺處，顯係被告之機車與被害人
        之腳踏車在通過右監視器後，二車發生擦撞倒地無訛。
        又依光碟影片及動態現場圖顯示，被害人騎乘腳踏車於
        10:54:47最後出現右監視器位置即動態現場圖Ａ5 位置
        ，行駛於慢車道外側之停車格內，而二車碰撞點應在機
        車倒地刮痕起點前，據此相關位置研判，當時被害人腳
        踏車原行駛於慢車道外側之停車格內，可能前有其他車
        輛停放而暫停或減速，欲由停車格向左進入慢車道時，
        與被告之機車發生碰撞。
    (四)、雖被告辯稱：依二車行進速度，被害人於10:54:47通過
        右監視器，10:54:49即到達最後倒地處（即現場圖腳踏
        車倒地位置），被告斯時尚未進入左監視器範圍，遠在
        20公尺外，不可能撞擊被害人云云。然查被害人之腳踏
        車通過右監視器後，被告隨後於10:54:52亦通過右監視
        器，其間並無其他車輛經過，且被告之機車於10:54:52
        通過右監視器後，證人乙○○聽見撞擊聲，隨即自店內
        跑出來，只見被害人及被告二人人車倒地，並無其他車
        輛，己如前述，足見係被告與被害人二人發生碰撞無疑
        。又依光碟影片及動態現場圖顯示，被害人騎乘腳踏車
        於10:54:47最後出現右監視器，係行駛於慢車道外側之
        停車格內，而二車碰撞點應在機車倒地刮痕起點前，據
        此相關位置研判，當時被害人腳踏車行駛於慢車道外側
        之停車格內，可能前有其他車輛停放而暫停或減速，欲
        由停車格向左進入慢車道時，與被告之機車發生碰撞。
        至於被告辯稱：依被害人行進速度於10:54:49時可到達
        倒地處云云；惟此推算必須被害人依原來行進速度行駛
        ，蓋在監視器範圍固可依時間位置推算其行車速度，但
        監視範圍外可能因煞車或障礙物等因素停車或減速，自
        難據以推算監視器範圍外速度，所辯自無足取。
    (五)、被告又辯稱：被告之機車倒地刮痕與被害人之腳踏車倒
        地刮痕距離3.7 公尺（√（2.3）+（9.1- 6.2）＝3.70
        ，小數點2 位以下4 捨5 入）。兩車並無全新之擦撞痕
        跡，亦據證人丙○○於本院審判中結證無訛。且經原審
        會同高雄市政府警察局刑事鑑識中心人員勘察上開機車
        及腳踏車結果，亦無被告之機車與被害人之腳踏車擦撞
        痕跡，二車並未發生碰撞云云。惟查被告之機車倒地刮
        痕之起點右方應為二車撞擊點，蓋必二車碰撞後失去平
        衡而後倒地造成刮地痕。本件被告之機車刮地痕與被害
        人之腳踏車刮地痕雖距離3.7 公尺，乃因被害人之腳踏
        車在前，被告之機車在後，而機車速度較腳踏車快，重
        量亦較重，被告之機車撞及被害人之腳踏車，腳踏車向
        前衝出後倒地，故二車刮地痕距離3.7 公尺，並無違事
        理，尚難據此排除碰撞之可能。又由於車體結構與重量
        關係，機車與腳踏車發生擦撞，非如與小客車發生擦撞
        ，在板金留下容易辨認痕跡；況被告肇事後，機車前車
        燈上方飾板破裂、置物籃變形、左側擋泥板、前輪擋泥
        板前端左側均有擦痕；被害人腳踏車之置物籃左側及下
        方支架扭曲變形、座墊向左旋轉約45度、左煞車桿內翻
        、後輪車鎖處左側有一擦痕、右側鏈條護板凹陷等情，
        有高雄市政府警察局刑事鑑識中心人員勘察照片在卷可
        稽（參見原審卷），二車並非全無擦撞痕跡，依二車損
        害情形顯係因擦撞倒地而成，腳踏車並受相當力量撞擊
        ，致造成置物籃及支架扭曲變形、座墊向左旋轉約45度
        等損壞，而二車上開損壞並非肇事前既已存在，是證人
        丙○○證稱：二車找不到新的擦撞痕跡等語，自無足取
        。至內政部警政署刑事警察局鑑證結果固認二車相對高
        度相符之擦痕採取跡證，亦未發現相符之成份，有該局
        鑑驗通知書可按。惟高雄市政府警察局刑事鑑識中心人
        員因本案車輛勘察時間距離案發時間已逾9 月，因時間
        及保存等因素，相關跡證亦難保為案發時之狀態，且多
        處擦痕均已有生鏽之現象，難以研判可能之碰撞點，而
        僅就車體外觀損害情形記錄，並於兩車相對高度相符之
        擦痕採取跡證送請鑑驗，自不得以該鑑驗結果二車相對
        高度相符之擦痕，亦未發現相符之成份，遽為被告有利
        之認定。
    (六)、按應注意車前狀況，並隨時採取必要之安全措施；又超
        車時應與前行車保持半公尺以上之間隔，道路交通安全
        規則第94條第3 項、第101 條第5 款分別定有明文。被
        告領有重型機車駕駛執照，對此自難諉為不知，且依當
        時情形，日間天氣晴朗，視距良好，路面無缺陷亦無障
        礙物等情狀，有交通事故調查報告表可按，依其智識、
        能力均無不能注意之情形。被告騎乘機車與被害人騎乘
        腳踏車均行駛於高雄市○○○路西向慢車道，由東向西
        行駛，被害人騎乘之腳踏車在前，被告騎乘之機車在後
        ，被告自應注意車前狀況，並隨時採取必要之安全措施
        ，被告自承當時未發現被害人騎乘腳踏車，足見被告疏
        未注意車前狀況，超車時未保持安全間隔，而發生擦撞
        肇事倒地，其有過失甚明。被害人因本件車禍倒地受有
        腦挫傷、腦腔出血等傷害，經送高雄市立聯合醫院急救
        後，因顱內出血不治而宣告死亡，業經台灣高雄地方法
        院檢察署檢察官督同法醫師相驗明確，此有台灣高雄地
        方法院檢察署相驗屍體證明書、驗斷書、勘驗筆錄及相
        驗結果報告在卷可稽。是被害人因本件車禍死亡，與被
        告之過失行為間並有相當因果關係，事證明確，被告過
        失致死之犯行足堪認定。
三、核被告甲○○所為，係犯刑法第276 條第1 項之過失致人於
    死罪。原審未予詳查，遽為被告無罪判決，尚有未洽，檢察
    官上訴意旨，指摘原判決不當，為有理由，自應由本院撤銷
    改判。茲審酌被告未注意車前狀況及超車未保持安全間隔之
    過失程度，致肇事造成被害人死亡，此無法彌補之嚴重後果
    ，且未與被害人家屬達成和解以賠償損失，惟念被告未曾受
    有期徒刑以上之刑之宣告，有臺灣高等法院被告全國前案紀
    錄表在卷可查，素行尚佳，而被害人就本件車禍事故之發生
    亦與有過失等一切情狀，量處有期徒刑6 月，並諭知易科罰
    金之折算標準。
據上論結，應依刑事訴訟法第369 條第1 項前段、第364 條、第
299 條第1 項前段、刑法276 條第1 項、第41條第1 項前段、罰
金罰鍰提高標準條例第1 條前段、第2 條，判決如主文。
本案經檢察官陳宗吟到庭執行職務。
中    華    民    國    95    年    2     月    27    日
                  刑事第三庭    審判長法  官   周賢銳
                                      法  官   謝宏宗
                                      法  官   黃仁松
以上正本證明與原本無異。
不得上訴。
中    華    民    國    95    年    3     月    1     日
                                      書記官   許信宗
附錄本件判決論罪科刑法條：
刑法第276 條
因過失致人於死者，處二年以下有期徒刑、拘役或二千元以下罰
金。
從事業務之人，因業務上之過失犯前項之罪者，處五年以下有期
徒刑或拘役，得併科三千元以下罰金。


司法院資訊處製作；財團法人民間司法改革基金會備份。
